ACORDAO-COMPLETO-2417407

ACÓRDÃO 13399/2020 ATA 42/2020 - PRIMEIRA CÂMARA

VISTOS, relatados e discutidos estes autos de tomada de contas especial instaurada pela Caixa Econômica Federal, em razão da execução parcial do objeto do Contrato de Repasse 281.440-44/2008 (SIAFI 647833) , firmado entre o Ministério do Turismo e o Município de Arari/MA, que teve por finalidade a transferência de recursos financeiros da União para a construção de cais,
ACORDAM os Ministros do Tribunal de Contas da União, reunidos em sessão da Primeira Câmara, ante as razões expostas pelo Relator, em:
9.1. considerar revel, para todos os efeitos, o Sr. Leão Santos Neto (CPF XXX.768.343-XX) , dando-se prosseguimento ao processo, nos termos do art. 12, § 3º, da Lei 8.443/1992 c/c o art. 202, § 8º, do RI/TCU;
9.2. acolher as alegações de defesa apresentadas pelos Srs. João José Neves Ribeiro (CPF XXX.336.273-XX) e Djalma de Melo Machado (CPF XXX.051.403-XX) ;
9.3. julgar regulares com ressalva, com fundamento nos arts. 1º, inciso I, 16, inciso II, 18, e 23, inciso II, da Lei 8.443/92, as contas dos Srs. João José Neves Ribeiro (CPF XXX.336.273-XX) e Djalma de Melo Machado (CPF XXX.051.403-XX) , dando-lhes quitação;
9.4. julgar irregulares as contas do Sr. Leão Santos Neto (CPF XXX.768.343-XX) e da empresa Ardósia Construções Indústria e Comércio Ltda., atualmente denominada L Lins Siqueira Eireli (CNPJ 06.764.807/0001-87) , com fundamento nos arts. 1º, inciso I, 16, inciso III, alínea "c", § 2º, alínea "b", da Lei 8.443/1992 c/c os arts. 19 e 23, inciso III, da mesma Lei, condenando-os solidariamente ao pagamento das quantias a seguir discriminadas, com a fixação do prazo de quinze dias, a contar da notificação, para comprovarem, perante o Tribunal (art. 214, inciso III, alínea "a", do Regimento Interno) , o recolhimento da dívida aos cofres do Tesouro Nacional, atualizada monetariamente e acrescida dos juros de mora, calculados a partir das respectivas datas, até a data do recolhimento, na forma prevista na legislação em vigor:
	Valor original (R$) 
	Datas das ocorrências

	220.910,50
	21/6/2010

	723.222,05
	6/8/2010

	750.585,85
	13/5/2011

9.5. aplicar ao Sr. Leão Santos Neto (CPF XXX.768.343-XX) e à empresa Ardósia Construções Indústria e Comércio Ltda., atualmente denominada L Lins Siqueira Eireli (CNPJ 06.764.807/0001-87) , individualmente, a multa prevista no art. 57 da Lei 8.443/1992, no valor de R$ 200.000,00 (duzentos mil reais) , com a fixação do prazo de quinze dias, a contar da notificação, para comprovarem, perante o Tribunal (art. 214, inciso III, alínea "a", do Regimento Interno) , o recolhimento da dívida aos cofres do Tesouro Nacional, atualizada monetariamente desde a data deste acórdão até a do efetivo recolhimento, se for paga após o vencimento, na forma da legislação em vigor;
9.6. autorizar, desde logo, nos termos do art. 28, inciso II, da Lei 8.443/1992 c/c o art. 219, inciso II, do RI/TCU, a cobrança judicial da dívida caso não atendidas as notificações;
9.7. enviar cópia deste Acórdão à Procuradoria da República no Estado do Maranhão, nos termos do art. 16, § 3º, da Lei 8.443/1992, para adoção das medidas cabíveis; e
9.8. enviar cópia deste Acórdão aos responsáveis e à Caixa Econômica Federal.

Tomada de contas especial instaurada pela Caixa Econômica Federal, em razão da execução parcial que teve por finalidade a transferência de recursos financeiros da União para a construção de cais

Primeira Câmara

Prefeitura Municipal de Arari - MA.

3. Responsáveis: Leão Santos Neto (CPF XXX.768.343-XX), Djalma de Melo Machado (CPF XXX.051.403-XX), João José Neves Ribeiro (CPF XXX.336.273-XX), Ardósia Construções Indústria e Comércio Ltda., atualmente denominada L Lins Siqueira Eireli (CNPJ 06.764.807/0001-87).

13.1. Ministros presentes: Walton Alencar Rodrigues (Presidente), Benjamin Zymler, Bruno Dantas e Vital do Rêgo.
13.2. Ministros-Substitutos presentes: Augusto Sherman Cavalcanti (Relator) e Weder de Oliveira.

ACORDAO-COMPLETO-2532971

Acórdão de Relação 2100/2022 - Primeira Câmara

Acórdão de Relação

AUGUSTO SHERMAN

Adoto, como relatório, a instrução elaborada no âmbito da Secretaria de Tomada de Contas Especial (SecexTCE) , aprovada pelos dirigentes da unidade técnica e pelo representante do Ministério Público (peças 56-60) :
"INTRODUÇÃO 
1. 	Trata-se de Tomada de Contas Especial instaurada pela Caixa Econômica Federal, em desfavor de Leão Santos Neto (CPF XXX.768.343-XX) e Djalma de Melo Machado (CPF XXX.051.403-XX) , ex-prefeitos municipais nas gestões de 2005 a 2012 e de 2013 a 2017, respectivamente, em razão da impugnação parcial das despesas objeto do Contrato de Repasse 281.440-44/2008 - SIAFI 647833 (peça 1, p. 52-63) firmado entre o Ministério do Turismo e o Município de Arari/MA, e que teve por objeto a transferência de recursos financeiros da União para a construção de cais e rampa de acesso à margem direita do Rio Mearim, no município.
HISTÓRICO
 2. 	O Contrato de Repasse 281.440-44/2008 foi firmado no valor de R$ 4.875.000,00, à conta do concedente e R$ 150.773,10 referentes à contrapartida do convenente, conforme cláusula quarta (peça 1, p. 55) . Teve vigência inicial de 31/12/2008 a 30/1/2010, tendo sido sucessivamente prorrogado por meio dos Termos Aditivos 1 a 4 (peça 1, p. 68-69, 70-72, 73-76, 77-78) e Ato Ex-Officio (Peça 1, p. 79-81) até 30/6/2017, com mais prazo de 30 dias para a apresentação da prestação de contas. Os recursos foram liberados por meio das Ordens Bancárias 2010OB800654, 774 e 819, de R$ 1.000.000,00 em 14/6/2010, R$ 500.000,00 de 13/8/2010 e R$ 450.000,00 de 20/9/2010, respectivamente (peça 1, p. 204) .
3.	As obras foram fiscalizadas e as medições objeto de verificação pelo concedente, por intermédio da Caixa, cujas avaliações constam dos Relatórios de Acompanhamento de Engenharia RAE de 30/4/2010 (peça 1, p. 95-101) , de 16/7/2010 (peça 1, p. 112-117) , de 13/8/2010 (peça 1, p. 106-111) , e de 6/4/2011 (peça 1, p. 122-126) .
4. 	No Relatório de Vistoria Técnica emitido em 26/4/2012, a Caixa registrou a execução de 130 metros de comprimento e 6 metros de largura do cais projetado de 350 metros com 9 a 10 metros de largura, além de problemas técnicos e de resistência nas estruturas de suporte já executadas (peça 1, p. 130-132) .
5. 	Em 14/8/2012 a prefeitura convenente apresentou laudo de vistoria técnica das obras então paralisadas, projeto e orçamento para os serviços remanescentes e informou a rescisão do contrato (peça 1, p. 84-90) com a empresa responsável pelas obras, a Ardósia Construções Indústria e Comércio Ltda. (CNPJ 06.764.807/0001-87) , em ofício assinado pelo prefeito à época, Leão Santos Neto (Peça 1, p. 135-164) .
6. 	A equipe técnica da Caixa emitiu Parecer em 7/11/2012, no qual indica que houve redução da seção dos pilares e inexecução das vigas de travamento, comprometendo a resistência da estrutura e a vida útil das peças, quando submetida aos esforços previstos, reportando também ocorrência de danos na estrutura, por ruptura de peças e erros de locação de pilares, concluindo que a obra executada não tinha funcionalidade, recomendando a não utilização da sua estrutura (peça 1, p. 165-166) .
7.	As três medições de serviços executados foram pagas à empresa contratada, respectivamente por meio das Notas Fiscais 0374, de 13/5/2010, no valor de R$ 227.763,90 (peça 1, p. 168-171) , 0379, de 2/8/2010, no valor de R$ 746.303,59 (peça 1, p. 175, 177-178) , e 0392, de 10/5/2011, no valor de R$ 773.617,50 (peça 1, p. 179) .
7.1. 	O desbloqueio dos valores relativos às três medições de serviços executados com recursos do Ministério concedente foi feito nas seguintes datas: R$ 220.910,50, em 21/6/2010, R$ 723.222,05, em 6/8/2010, e R$ 750.585,85, em 13/5/2011 (Peça 1, p. 180-183) .
8.	O fundamento para a instauração da Tomada de Contas Especial, conforme apontado no Relatório de TCE 026/2017 (peça 1, p. 204-207) , foi a 'não execução total do objeto pactuado', tendo a obra iniciada em 1/2/2010 e atingido apenas o percentual de 35,13%. Segundo a Caixa, no estágio em que se encontrava o objeto não apresentou funcionalidade e, de modo conexo, o objetivo social proposto no plano de trabalho não foi atingido.
9. 	A Caixa Econômica Federal notificou os responsáveis Leão Santos Neto e Djalma de Melo Machado (prefeitos municipais na época dos fatos) , 1899/2013/SR/GIDUR/SL, de 29/10/2013, e 503/2014/SR/GIDUR/SL, de 12/2/2014, respectivamente, para regularização das obras paralisadas ou devolução dos recursos, no montante do débito apurado (peça 1, p. 21 e 22) .
10.	Na instrução preliminar à peça 6, depois de detida análise dos autos, foi proposta a citação dos Srs. Leão Santos Neto (CPF XXX.768.343-XX) e Djalma de Melo Machado (CPF XXX.051.403-XX) , prefeitos do Município de Arari/MA, nas gestões de 2005 a 2012 e de 2013 a 2017, com a empresa contratada Ardósia Construções Indústria e Comércio Ltda. (CNPJ 06.764.807/0001-87) e seu responsável técnico Lincoln Lins Siqueira (CPF XXX.472.293-XX) e o engenheiro fiscal da Prefeitura Municipal de Arari/MA, João José Neves Ribeiro (CPF XXX.336.273-XX) , para que, no prazo de quinze dias, apresentassem alegações de defesa acerca das irregularidades e condutas praticadas na execução do objeto do Contrato de Repasse 281.440-44/2008 (Siafi 647833) , para construção de cais e rampa de acesso à margem direita do Rio Mearim, no Município de Arari/MA. 
11.	A proposta de encaminhamento contou com a aquiescência do Diretor e do Secretário da Secretaria de Controle Externo de Tomada de Contas Especial (peças 7 e 8) .
12.	Por sua vez, o Relator, Ministro Augusto Sherman Cavalcanti, emitiu o despacho à peça 9, acolheu a proposta de citação nos termos formulados pela unidade técnica, com as ressalvas apontadas no referido despacho, abaixo transcritas:
8. De fato, os documentos constantes dos autos indicam, em princípio, que a atuação dos responsáveis apontados, ainda que por omissão, concorreu para o cometimento do dano, devendo a análise acerca da responsabilidade de cada um ser aprofundada a partir das alegações de defesa porventura apresentadas. 
9. Quanto ao Sr. Leão Santos Neto, prefeito efetivamente responsável pela aplicação dos recursos federais disponibilizados durante sua gestão, não há dúvidas de que deve responder pela irregular execução do objeto do ajuste por ele próprio firmado. 
10. No que se refere ao Sr. Djalma de Melo Machado, prefeito sucessor, apesar de ter assumido a gestão municipal após a constatação das deficiências na construção e a paralisação das obras, não demonstrou ter adotado providências para regularizar a situação, mesmo diante das notificações promovidas pela Caixa, inclusive por meio de reunião com a participação do prefeito, e das diversas prorrogações do contrato de repasse, cuja vigência expirou apenas em 30/6/2017. Apropriada, portanto, sua citação para apresentar alegações de defesa e, eventualmente, comprovar as medidas adotadas em relação ao ajuste em questão. 
11. Ressalvo, todavia, que a conduta descrita na alínea 'a' (permitir a execução parcial do objeto, em percentual de 35,13%, e a paralisação das obras) não deve ser atribuída ao prefeito sucessor, que ainda não ocupava o cargo no momento das ocorrências. 
12. A responsabilidade da contratada, Ardósia Construções Indústria e Comércio Ltda., e de seu engenheiro responsável técnico, Sr. Lincoln Lins Siqueira, deve ser também apurada, considerando que recebeu pelos serviços executados irregularmente e que as deficiências construtivas culminaram com a recomendação de não utilização da estrutura executada. 
13. Por fim, cabe examinar a responsabilização do engenheiro fiscal da Prefeitura Municipal de Arari/MA, Sr. João José Neves Ribeiro, que assinou as planilhas de medição, aprovando os serviços executados e os valores a pagar, sem apontar as divergências em relação ao projeto.
13.	Na instrução à peça 10, em cumprimento ao despacho do relator constante da peça 9, considerou-se pertinente a responsabilização dos Srs. Leão Santos Neto e Djalma de Melo Machado, ex-prefeitos de Arari/MA, da empresa Ardósia Construções Indústria e Comércio Ltda. e do Sr. João José Neves Ribeiro engenheiro fiscal da Prefeitura Municipal de Arari/MA. Com relação ao Sr. Lincoln Lins Siqueira, verificou-se tratar do sócio e representante legal da empresa, prevalecendo, nesse caso, a jurisprudência desta Corte que não ampara a sua inclusão no rol de responsáveis desta TCE (peça 10, p. 2, item 6.4) . Assim, foi proposta a citação dos responsáveis abaixo identificados, para os quais foram encaminhadas as seguintes comunicações processuais:
13.1.	Responsável: Leão Santos Neto (CPF XXX.768.343-XX) , prefeito do Município de Arari/MA nas gestões 2005-2008 e 2009-2012.
	Ofício Secex-TCE/data
	Endereço
	Recebimento
	Localização

	3522/2018, de 11/12/2018
	Rua do Farol, 06 - Ponta do Farol - CEP 65.077-450 - São Luis - MA
	26/12/2018
	Peças 22 e 29

	2628/2018, de 29/10/2018
	Rua do Farol, 06 - Ponta do Farol - CEP 65.077-450 - São Luis - MA
	26/12/2018
	Peças 26 e 35

Irregularidades atribuídas ao Sr. Leão Santos Neto (CPF XXX.768.343-XX) , prefeito do Município de Arari/MA nas gestões 2005-2008 e 2009-2012.
13.1.1.	De acordo com o 	Ofício Secex-TCE 3522/2018, de 11/12/2018 (peça 22) , o responsável foi citado para apresentar alegações de defesa em relação à seguinte ocorrência e condutas:
	Ocorrência: não comprovação da boa e regular aplicação dos recursos federais recebidos por meio do Contrato de Repasse 281.440-44/2008 (Siafi 647.833) , para construção de cais e rampa de acesso à margem direita do Rio Mearim, no Município de Arari/MA.
	Condutas: 
	a) permitir a execução parcial do objeto, em percentual de 35,13%, e a paralisação das obras, com execução de apenas 130 metros de comprimento e 6 metros de largura, do cais projetado para 350 metros de comprimento e 9 a 10 metros de largura; 
	b) deixar de adotar ações eficazes e de efetiva fiscalização das obras, para evitar ou corrigir a ocorrência de problemas técnicos executivos e de resistência nas estruturas de suporte já executadas, bem como a deterioração das partes construídas, em razão do abandono das obras; 
	c) não dar continuidade às obras, mesmo dispondo de recursos para tal, sem adotar, justificadamente, as medidas necessárias para o resguardo dos recursos federais envolvidos, em caso de demonstrada impossibilidade de retomada das obras.
13.2.	Responsável: Djalma de Melo Machado (CPF XXX.051.403-XX) , prefeito do Município de Arari/MA na gestão 2013-2017.
	Ofício Secex-TCE/data
	Endereço
	Recebimento
	Localização

	3523/2018, de 11/12/2018
	AV. Hoendel Hayden, 15 - Centro - CEP 65.480-000 - Arari - MA
	3/1/2019
	Peças 21, 36 e 45

	2629/2018, de 29/10/2018
	AV. Hoendel Hayden, 15 - Centro - CEP 65.480-000 - Arari - MA
	3/1/2019
	Peças 25 e 46

Irregularidades atribuídas ao Sr. Djalma de Melo Machado (CPF XXX.051.403-XX) , prefeito do Município de Arari/MA na gestão 2013-2017.
13.2.1.	De acordo com o Ofício Secex-TCE 3523/2018, de 11/12/2018, com data de entrega ao destinatário em 3/1/2019 (peças 21, 36 e 45) , o responsável foi citado para apresentar alegações de defesa em relação à seguinte ocorrência e condutas:
	Ocorrência: não comprovação da boa e regular aplicação dos recursos federais recebidos por meio do Contrato de Repasse 281.440-44/2008 (Siafi 647.833) , para construção de cais e rampa de acesso à margem direita do Rio Mearim, no Município de Arari/MA. 
	Condutas:
	a) deixar de adotar ações eficazes e de efetiva fiscalização das obras, para evitar ou corrigir a ocorrência de problemas técnicos executivos e de resistência nas estruturas de suporte já executadas, bem como a deterioração das partes construídas, em razão do abandono das obras; 
	b) não dar continuidade às obras, mesmo dispondo de recursos para tal, sem adotar, justificadamente, as medidas necessárias para o resguardo dos recursos federais envolvidos, em caso de demonstrada impossibilidade de retomada das obras.
13.3.	Responsável: João José Neves Ribeiro (CPF XXX.336.273-XX) , engenheiro fiscal do Município de Arari/MA.
	Ofício Secex-TCE/data
	Endereço
	Recebimento
	Localização

	3525/2018, de 11/12/2018
	Rua H 25 - Qda 06 - Conj. Maranhão Novo - CEP 65.061-170 - São Luis - MA
	26/12/2018
	Peças 20 e 28 

	2631/2018, de 29/10/2018
	Rua H 25 - Qda 06 - Conj. Maranhão Novo - CEP 65.061-170 - São Luis - MA
	26/12/2018
	Peças 24 e 34

Irregularidades atribuídas ao Sr. João José Neves Ribeiro (CPF XXX.336.273-XX) , engenheiro fiscal do Município de Arari/MA.
13.3.1.	Segundo o Ofício Secex-TCE 3525/2018, de 11/12/2018 (peças 20 e 28) , o responsável foi citado para se defender das seguintes ocorrência e conduta:
	I-Ocorrência: fiscalização negligente da execução das obras e da observância do projeto executivo na construção da superestrutura do cais, deixando de apontar a má execução de elementos estruturais, desvios dimensionais e inexecução de partes da estrutura projetada, permitindo que a estrutura fosse submetida a esforços não previstos, com ruptura de alguns pilares já ocorrida e possibilidade de colapso do conjunto estrutural, assim deixando de observar as recomendações técnicas da ABNT e as boas técnicas da engenharia.
	Conduta: não atuar técnica e gerencialmente no sentido de recomendar a preservação das obras já executadas e impedir novos danos e rupturas estruturais que impediriam o aproveitamento das obras executadas, sem reforços onerosos, deixando de observar as recomendações técnicas da ABNT. 
13.4.	Responsável: Ardósia Construções Indústria e Comércio Ltda. (CNPJ 06.764.807/0001-87) .
	Ofício Secex-TCE/data
	Endereço
	Recebimento
	Localização

	3524/2018, de 11/12/2018
	Rua João Damásio Pinheiro, 100. - Maiobinha - CEP 65.110-000 - SÃO José de Ribamar - MA
	15/1/2019
	Peças 23 e 32

	2630/2018, de 29/10/2018
	Rua João Damásio Pinheiro, 100. - Maiobinha - CEP 65.110-000 - São José de Ribamar - MA
	Devolvido
	Peças 27, 30 e 52

Irregularidades e condutas atribuídas à Ardósia Construções Indústria e Comércio Ltda. (CNPJ 06.764.807/0001-87) .
13.4.1.	Segundo consta no Oficio Secex-TCE 3524/2018, de 11/12/2018 (peças 23 e 32) , a empresa foi citada para se defender das seguintes ocorrência e condutas:
	I - Ocorrência: inobservância do projeto executivo, execução de elementos estruturais com imperfeições dimensionais e inexecução de partes da estrutura projetada, submetendo a estrutura a esforços não previstos e possibilidade de colapso, sem a adoção dos parâmetros recomendados pela ABNT e as boas técnicas da engenharia, configurando as seguintes irregularidades:
	a) modificação da seção projetada dos pilares, cujo projeto prevê seção circular com diâmetro de 40 cm e foram executados com seção quadrada 30x30cm, resultando em redução de 31% da seção projetada, em todos os módulos, redução que compromete a segurança do conjunto estrutural; 
	b) não execução das vigas de travamento dos blocos de coroamento, associada à redução da seção dos pilares, reduzindo a resistência da superestrutura dos módulos 1, 2, 3, 4 e 6 em relação aos esforços para os quais foi dimensionada, com risco de futuros danos e à segurança dos usuários; 
	c) ocorrência de sinistro, representado por danos causados por carga horizontal de aterro sobre os pilares centrais, ocasionando ruptura da seção de 02 pilares laterais/centrais e, por consequência, a inclinação excessiva da superestrutura (longarinas e tabuleiro) , o que veio a causar a ruptura de mais 4 pilares; 
	d) erros de locação dos pilares nos módulos 5, 6 e 7, ocasionando sua execução de forma excêntrica nos blocos de coroamento, condição que faz com que o conjunto bloco/estaca passe a ter esforços não calculados, com risco de futuros danos à estrutura e à segurança dos usuários.
	Conduta: Inobservar o projeto executivo, executar os elementos estruturais com imperfeições dimensionais e não executar partes da estrutura projetada, submetendo a estrutura a esforços não previstos e possibilidade de colapso, sem a adoção dos parâmetros recomendados pela ABNT e as boas técnicas da engenharia.
14.	Devidamente citados, conforme demonstrados nos ofícios e AR's acima mencionados, o Srs. Djalma de Melo Machado (peças 42-43) , João José Neves Ribeiro (peça 33) e Ardósia Construções Indústria e Comércio Ltda. (peça 55) apresentaram alegações de defesa, verificando-se apenas a ausência de manifestação do Sr. Leão Santos Neto. 
15.	Nesse contexto, passa-se à análise das alegações de defesa apresentadas pelos responsáveis arrolados nos autos e da revelia do ex-prefeito Leão Santos Neto. 
EXAME TÉCNICO
16.		Preliminarmente, cumpre tecer breves considerações sobre a forma como são realizadas as comunicações processuais no TCU. A esse respeito, destacam-se o art. 179, do Regimento Interno do TCU (Resolução 155, de 4/12/2002) e o art. 4º, inciso III, § 1º, da Resolução TCU 170, de 30/6/2004, in verbis:
Art. 179. A citação, a audiência ou a notificação, bem como a comunicação de diligência, farse-ão:
I - mediante ciência da parte, efetivada por servidor designado, por meio eletrônico, fac-símile, telegrama ou qualquer outra forma, desde que fique confirmada inequivocamente a entrega da comunicação ao destinatário;
II - mediante carta registrada, com aviso de recebimento que comprove a entrega no endereço do destinatário;
III - por edital publicado no Diário Oficial da União, quando o seu destinatário não for localizado
 (...) 
Art. 3º As comunicações serão dirigidas ao responsável, ou ao interessado, ou ao dirigente de órgão ou entidade, ou ao representante legal ou ao procurador constituído nos autos, com poderes expressos no mandato para esse fim, por meio de:
I - correio eletrônico, fac-símile ou telegrama;
II - servidor designado;
III - carta registrada, com aviso de recebimento;
IV - edital publicado no Diário Oficial da União, quando o seu destinatário não for localizado, nas hipóteses em que seja necessário o exercício de defesa'.
Art. 4º. Consideram-se entregues as comunicações:
I - efetivadas conforme disposto nos incisos I e II do artigo anterior, mediante confirmação da ciência do destinatário;
II - realizadas na forma prevista no inciso III do artigo anterior, com o retorno do aviso de recebimento, entregue comprovadamente no endereço do destinatário;
III - na data de publicação do edital no Diário Oficial da União, quando realizadas na forma prevista no inciso IV do artigo anterior.
§ 1º O endereço do destinatário deverá ser previamente confirmado mediante consulta aos sistemas disponíveis ao Tribunal ou a outros meios de informação, a qual deverá ser juntada ao respectivo processo.
 (...) 
17.		Bem se vê, portanto, que a validade da citação via postal não depende de que o aviso de recebimento seja assinado pelo próprio destinatário da comunicação, o que dispensa, no caso em tela, a entrega do AR em 'mãos próprias'. A exigência da norma é no sentido de o Tribunal verificar se a correspondência foi entregue no endereço correto, residindo aqui a necessidade de certeza inequívoca. 
18.		Não é outra a orientação da jurisprudência do TCU, conforme se verifica dos julgados a seguir transcritos:
São válidas as comunicações processuais entregues, mediante carta registrada, no endereço correto do responsável, não havendo necessidade de que o recebimento seja feito por ele próprio (Acórdão 3648/2013-TCU-Segunda Câmara, Relator Ministro JOSÉ JORGE) ;
É prescindível a entrega pessoal das comunicações pelo TCU, razão pela qual não há necessidade de que o aviso de recebimento seja assinado pelo próprio destinatário. Entregandose a correspondência no endereço correto do destinatário, presume-se o recebimento da citação. (Acórdão 1019/2008-TCU-Plenário, Relator Ministro BENJAMIN ZYMLER) ;
As comunicações do TCU, inclusive as citações, deverão ser realizadas mediante Aviso de Recebimento - AR, via Empresa Brasileira de Correios e Telégrafos, bastando para sua validade que se demonstre que a correspondência foi entregue no endereço correto. (Acórdão 1526/2007-TCU-Plenário, Relator Ministro AROLDO CEDRAZ) .
19.		A validade do critério de comunicação processual do TCU foi referendada pelo Supremo Tribunal Federal, nos termos do julgamento do MS-AgR 25.816/DF, por meio do qual se afirmou a desnecessidade da ciência pessoal do interessado, entendendo-se suficiente a comprovação da entrega do 'AR' no endereço do destinatário:
EMENTA: AGRAVO REGIMENTAL. MANDADO DE SEGURANÇA. DESNECESSIDADE DE INTIMAÇÃO PESSOAL DAS DECISÕES DO TRIBUNAL DE CONTAS DA UNIÃO. ART. 179 DO REGIMENTO INTERNO DO TCU. INTIMAÇÃO DO ATO IMPUGNADO POR CARTA REGISTRADA, INICIADO O PRAZO DO ART. 18 DA LEI nº 1.533/51 DA DATA CONSTANTE DO AVISO DE RECEBIMENTO. DECADÊNCIA RECONHECIDA. AGRAVO IMPROVIDO.
O envio de carta registrada com aviso de recebimento está expressamente enumerado entre os meios de comunicação de que dispõe o Tribunal de Contas da União para proceder às suas intimações.
O inciso II do art. 179 do Regimento Interno do TCU é claro ao exigir apenas a comprovação da entrega no endereço do destinatário, bastando o aviso de recebimento simples.
20.	 No caso vertente, a citação e audiência dos responsáveis ocorreram por meio de ofícios, cujos AR's demonstraram a entrega das correspondências nos endereços provenientes de pesquisas no sistema CPF da Receita Federal, conforme registrado no item 13 desta instrução. 
Da revelia do Sr. Leão Santos Neto, prefeito do Município de Arari/MA nas gestões 2005-2008 e 2009-2012. 
21. 	Transcorrido o prazo regimental fixado, o Sr. Leão Santos Neto (CPF XXX.768.343-XX) , prefeito do Município de Arari/MA nas gestões 2005-2008 e 2009-2012, em que pese regularmente citado, conforme Ofícios S	ecex-TCE 2628/2018, de 29/10/2018 e 3522/2018, de 11/12/2018 e respectivos AR's (peças 22, 26, 29 e 35) , não apresentou as alegações de defesa requeridas quanto às irregularidades verificadas e nem providenciou o recolhimento do débito indicado.
Consequência da revelia do Sr. Leão Santos Neto, Revelia do Sr. Leão Santos Neto, prefeito do Município de Arari/MA nas gestões 2005-2008 e 2009-2012. 
22.	Nos processos do TCU, a revelia não leva à presunção de que seriam verdadeiras todas as imputações levantadas contra os responsáveis, diferentemente do que ocorre no processo civil, em que a revelia do réu opera a presunção da verdade dos fatos narrados pelo autor. Dessa forma, a avaliação da responsabilidade do agente não pode prescindir da prova existente no processo ou para ele carreada.
23.	Entretanto, ao não apresentar suas alegações de defesa o responsável deixou de produzir provas da regular aplicação dos recursos sob sua responsabilidade, em afronta às normas que impõem aos gestores públicos a obrigação legal de, sempre que demandados pelos órgãos de controle, apresentarem os documentos que demonstrem a correta utilização das verbas públicas, a exemplo do contido no art. 93 do Decreto-Lei 200/67: 'Quem quer que utilize dinheiros públicos terá de justificar seu bom e regular emprego na conformidade das leis, regulamentos e normas emanadas das autoridades administrativas competentes.'
24.			Deve-se frisar que mesmo as alegações de defesa não sendo apresentadas, considerando o princípio da verdade real que rege esta Corte, procurou-se buscar elementos que se aproximassem o mais possível dessa realidade. 
24.1.	Neste caso, não foram encontrados elementos que  eximam o responsável da irregularidade que macula suas contas. Conforme registrado no Dossiê CI/SR/GIGOV/SL-018/2015, de 26/6/2015 (peça 1, p. 4-6) , na fase interna o responsável formulara manifestação no sentido de que o dinheiro pago não foi desviado e sim aplicado em obra, que o contrato com a Empresa Ardósia e o município foi rompido e que em breve novo edital de licitação seria promovido pela prefeitura de Arari (peça 1, p. 5 e 13) . Tais argumentos não foram aceitos pelo tomador de contas, visto que não trouxeram fatos novos que pudessem elidir sua responsabilização (peça 1, p. 206) .
24.2.				Com efeito, o Sr. Leão Santos Neto (CPF XXX.768.343-XX) , prefeito Município de Arari/MA nas gestões de 2005-2008 e 2009-2012, assinou o Contrato de Repasse 281.440-44/2008 - Siafi 647.833 (peça 1, p. 52-63) , geriu os recursos federais que culminaram nos pagamentos à sociedade empresária Ardósia Construções Indústria e Comércio Ltda., por serviços não executados e/ou mal executados, comprometendo a integridade das obras do cais e rampa de acesso à margem direita do Rio Mearim, no Município de Arari/MA. Todos os pagamentos à mencionada empresa foram efetuados entre junho/2010 e maio/2011, durante a gestão do responsável, tendo em vista que os recursos foram desbloqueados nesse período (peça 1, p. 5) .
Alegações de defesa do Sr. Djalma de Melo Machado (CPF XXX.051.403-XX) , prefeito do Município de Arari/MA na gestão 2013-2017.
Argumentos
25.	Inicia a defesa alegando que as irregularidades a ele atribuídas não merecem guarida porque, diferentemente do narrado, nunca deixou de adotar as ações capazes de evitar ou corrigir os problemas ocorridos. Quando tomou pé da situação - isso ainda no início de sua gestão - encaminhou ofício à Caixa Econômica Federal endereçada à gerente da filial (Sra. Regina Célia Barbosa Ribeiro) buscando informações acerca do contrato de repasse (peça 42, p. 2) .
26.	Em dezembro de 2016 foi protocolado novo ofício requerendo a prorrogação da vigência do contrato, uma vez que oito demandas judiciais (esfera estadual e federal) acabaram por interromper a continuidade da obra. Ainda, em dezembro do mesmo ano o município apresentou cronograma de reprogramação da obra, aguardando a aprovação da Caixa (peça 42, p. 3) .
27.	A municipalidade intentou abrir processo licitatório visando a contratação de empresa de engenharia para dar continuidade à obra (bem como, reparação da mesma, caso fosse necessária) . Todavia, a empresa Ardósia Construções Indústria e Comércio Ltda. (empresa que deu início a obra, mas paralisou) ajuizou a Ação 288-59.2012.8.10.0070 deferida, liminarmente, pelo juízo da Comarca de Arari/MA para suspender a concorrência pública 003/2015 (peça 42, p. 13) , tendo inclusive imposto multa em caso de descumprimento (peça 42, p. 3) .
28.	Em 27/11/2018, o juiz comarcano - a pedido do ente público - realizou audiência de conciliação na qual foi proposta a suspensão do processo que paralisava a obra com a imediata continuidade da mesma pela empresa Ardósia Construções Indústria e Comércio (peça 42, p. 4) .
29.	Ao final, a defesa pediu o afastamento de qualquer imputação de responsabilidade, vez que não deu causa a qualquer dano ao erário, bem como, não restou omisso em nenhuma de suas condutas (peça 42, p. 4) .
Análise
30.	É fato que o defendente assumiu a administração do Município de Arari/MA em janeiro de 2013 e, nessa época, o seu antecessor, o ex-prefeito Leão Santos Neto (gestão 2009-2012) já havia gerido a totalidade dos recursos federais repassados (item 22, retro) . Portanto, na gestão de seu antecessor é que ocorreram as falhas construtivas conforme registrado no Relatório de Acompanhamento de Empreendimento (RAE) - Setor Público de 6/4/2011 (peça 1, p. 122-126) e Parecer Técnico da Caixa Econômica Federal de 7/11/2012 (peça 1, p. 165-166) .
31.	Verifica-se, portanto, que antes mesmo do início da gestão do responsável, já se consumara a situação de obra paralisada e inacabada e com graves defeitos construtivos. Foi em 14/8/2012 que a convenente apresentou laudo de vistoria técnica das obras paralisadas, projeto e orçamento para os serviços remanescentes e informou a rescisão do contrato (peça 1, p. 84-90) com a empresa Ardósia Construções Indústria e Comércio Ltda. (CNPJ 06.764.807/0001-87) , em ofício assinado pelo prefeito à época, Leão Santos Neto (item 5, retro) . Também, ainda em 7/11/2012  a Caixa emitiu parecer  apontando falhas construtivas do empreendimento como a redução da seção dos pilares e inexecução das vigas de travamento, comprometendo a resistência da estrutura e a vida útil das peças, quando submetida aos esforços previstos, reportando também ocorrência de danos na estrutura, por ruptura de peças e erros de locação de pilares, e concluindo que a obra executada não tinha funcionalidade e recomendando a não utilização da sua estrutura (item 6, retro) .
32.	Por sua vez, a defesa procurou demonstrar as ações visando desqualificar a conduta a ele atribuída de que não teria dado continuidade às obras. Nesse sentido, apresentou cópia do Oficio 025/2016-GAB, de 3/3/2016 (peça 42, p. 5) encaminhando à Caixa solicitando cópia do relatório atinente ao Contrato de Repasse 281.440-44/2008, bem, ainda, cópia do Oficio 141/2016, de 20/12/2016 (peça 42, p. 6) também endereçado à Caixa solicitando prorrogação de prazo para finalizar as obras alegando que, em razão de paralisações decorrentes de decisões judiciais, não seria possível concluí-la dentro da vigência que se expiraria em 31/12/2016 (peça 42, p. 6) .
33.	Deve-se acrescentar, ainda, que o Sr. Djalma, na condição de representante do Município de Arari/MA, foi um dos protagonistas da Ação 288-59.2012.8.10.0070 (peça 42, p. 13) , que gerou a decisão judicial de homologar o acordo entre o município e a empresa Ardósia no sentido da retomada do objeto do Contrato de Repasse 281.440-44/2008. Portanto, consideramos aceitáveis as alegações de defesa apresentadas, sobretudo porque o responsável não deu causa e nem contribuiu para a paralisação das obras, verificando-se, ainda, que em sua gestão empreenderam-se tratativas no sentido do reinício do contrato de repasse em tela, sendo, na verdade, impedido por implementar as providências cabíveis nesse sentido por força de determinações judiciais. 
34.	Dessa forma, entendemos que essas medidas, ainda que sem resultado prático, conforme veremos adiante, desconstituem as condutas que maculavam suas contas (item 24, retro) , de maneira que suas contas devem ser consideradas regulares com ressalva, expedindo-se-lhe quitação.
Alegações de defesa do Sr. João José Neves Ribeiro (CPF XXX.336.273-XX) , engenheiro fiscal do Município de Arari/MA.
Argumentos
35.		Inicialmente, a defesa afirmou que em abril de 2009, em companhia do Sr. Leão Santos Neto, realizou vistoria 'in loco' do local da futura instalação do cais, onde foi efetivado o levantamento planialtimétrico, base do projeto a ser desenvolvido. Aduziu que não há fundamento na denúncia do Ministério Público Federal - Procuradoria da República no Maranhão de que a implantação da obra se deu fora do local inicialmente escolhido, que seria junto ao muro do INSS, paralelo ao rio, tendo sido locada próximo da beira do rio, em terreno de baixo suporte. O local de implantação do cais foi o mesmo desde o seu levantamento até a sua execução (peça 33, p. 2-3) .
36.	Entre abril e julho de 2009 foram elaborados os projetos arquitetônicos, estruturais e complementares e entregues ao Sr. Leão Santos Neto para o devido encaminhamento à Caixa, registrados em 24/7/2009 junto ao Conselho Regional de Engenharia, Arquitetura e Agronomia do Maranhão, aprovados pela Caixa em 21/1/2010, conforme Oficio 40/2009/GIDUR/SL (peça 33, p. 3) .
37.	Em 23/8/2010, por meio do Oficio 204/10-GAB, o prefeito Leão Santos Neto, autorizou a empresa Ardósia quanto à elaboração do projeto técnico de adequação da obra de construção do cais sem consultá-lo e/ou comunicá-lo do proposto (peça 33, p. 4) .
38.	Em 4/4/2011, mediante o Oficio CC 014/2011, a empresa Ardósia encaminhou à prefeitura o projeto de adequação para a devida apreciação e encaminhamento à Caixa para análise e aprovação, 'ato este imediatamente realizado' (peça 33, p. 4) .
39.	Em 6/4/2011, a empresa Coutinho & Oliveira Ltda., após realizar a 3ª medição dos serviços, emitiu a Planilha de Levantamento de Serviços (PLS) , atestando a execução de mais 15,55% de obra, totalizando o valor acumulado de R$ 1.747.684,99, devidamente corroborado pela emissão do Relatório de Acompanhamento de Engenharia (RAE) , no qual se destacaram, apenas, as adequações/modificações vistoriadas, quando a obra atingiu o módulo 4, totalizando 100,00m de extensão, até então não se registrando qualquer 'sinistro' à estrutura do empreendimento (peça 33, p. 4) .
40.	Em 11/4/2011, por meio do Oficio 490/2011/RSGOV/SL/MA, a Caixa comunicou à Prefeitura de Arari que as alterações propostas foram aprovadas sem ressalvas. Em 23/5/2011, o prefeito Leão Santos Neto declarou anuência ao Projeto de Adequação proposto pela empresa Ardósia. Em 31/5/ 2011, a empresa Ardósia registrou o projeto junto ao CREA-MA (peça 33, p. 5) .
41.	Somente na 3ª medição é que foram notadas pela Caixa as inconformidades decorrentes das alterações praticadas pela empresa Ardósia. Entretanto, a empresa terceirizada pela Caixa realizou a vistoria em abril/2011 com base no projeto básico e não no Projeto de Adequações com as alterações das seções dos pilares já redimensionados, bem como o 'tabuleiro' e a 'cortina' propostos (peça 33, p. 6-7) .
42.	Finaliza enfatizando que independente das alterações colocadas em prática e sem qualquer manifestação da empresa e da prefeitura, foram elaboradas as três Planilhas de Levantamento de Serviço (PLS) , pelo setor de engenharia da prefeitura e pelo fiscal de campo, com base na planilha orçamentária licitada da empresa Ardósia, sendo as PLS's encaminhadas à Caixa assinadas pelo prefeito Leão Santos Neto, 'e por mim' (defendente) em total desconhecimento dos fatos, apenas para efeito de solicitação de vistoria e liberação dos pagamentos à empreiteira, confiante quanto à real situação e veracidade das informações contidas nas PLS's, sem necessidade de confirmação, tendo em vista tratar-se de profissional da área de engenharia (peça 33, p. 7) . 
42.1.	Em sustentação à sua defesa, o responsável junta cópia:
42.1.1.	Da ART 398517, com comprovante de pagamento, datado de 24/7/2009, da elaboração de projeto e fiscalização do Cais (peça 33, p. 9) .
42.1.2.	 Ofício 40/2009/GIDUF/SL, de 21/1/2010, em que a Caixa comunica o município da aprovação do projeto (peça 33, p. 11-12) .
42.1.3.	 Ofício 0204/2010 - GAB-PM Arari, de 23/8/2010, em que o então Prefeito Leão Santos Neto comunica a empreiteira a execução do projeto técnico de adequação da obra de construção do cais, para posterior encaminhamento à Caixa para deliberação e aprovação (peça 33, p. 13) .
42.1.4.	Ofício CC 014/2011, de 4/4/2011, em que a empresa Ardósia justifica a alteração do projeto, alegando que o projeto alterado não atendia as características fundamentais de uma 'obra de engenharia tecnicamente correta...' (peça 33, p. 18-19) .  
42.1.5.	Ofício 490/2011/RSGOVSL/MA, de 11/4/2011, em que a Caixa comunica o município que as alterações propostas pela construtora foram aprovadas sem ressalvas (peça 33, p. 20) . Entre outros (peça 33, p. 21-29) .
Análise
43.	Inicialmente, deve-se tem em mente que diferentemente da visão da empresa terceirizada pela Caixa para vistoriar a execução do empreendimento, que adotou o projeto básico originalmente aprovado (item 41, retro) , a referência para o fiscal, como o projeto correto, era aquele que estava de posse da empreiteira, que alterou o projeto básico (sem seu conhecimento) , que assumiu a função de projeto executivo (item 42, retro) .
43.1.	Realmente, apesar de qualificado como engenheiro civil, e fiscal do Município de Arari/MA, ao responsável cabia acompanhar a execução das obras e aferir se os serviços estavam sendo realizados de acordo com o projeto aprovado. Nessa condição, ainda que tecnicamente capacitado, não se lhe pode atribuir a culpa por não ter antevisto que o empreendimento tivesse sido concebido com a sua estrutura construtiva comprometida em razão de deficiência de projeto. Afinal, a empreiteira executou as obras de acordo com o projeto alterado, mas aprovado pelo concedente. Apenas por meio de um exame técnico minucioso poder-se-ia questionar a exatidão dos cálculos estruturais do projeto alterado, não sendo a função do responsável essa a tarefa durante a execução das obras. E, ademais, as deficiências construtivas chamaram a atenção da empresa terceirizada da Caixa apenas a partir de 2012 e, somente porque, a princípio, ela havia percebido que os serviços não estavam sendo executados de acordo com o projeto básico usado como referência, mas sim, na prática, com base em outro projeto que desconhecia (v. item 42.1.5, retro) .	 
44.	A Caixa havia realizado verificações do andamento das obras por meio dos Relatórios de Acompanhamento de Engenharia RAE de 30/4/2010 (peça 1, p. 95-101) , de 16/7/2010 (peça 1, p. 112-117) , de 13/8/2010 (peça 1, p. 106-111) , de 6/4/2011 (peça 1, p. 122-126) . Contudo, as avaliações de situação após a paralisação das obras foram informadas pela Caixa por meio de Relatório de Vistoria Técnica emitido em 26/4/2012, que referem a execução de 130 metros de comprimento e 6 metros de largura, do Cais projetado de 350 metros com 9 a 10 metros de largura, além de problemas técnicos e de resistência nas estruturas de suporte já executadas (peça 1, p. 130-132) . Portanto, a Caixa detectou tardiamente, quando já se havia gasto a quantia de R$ 746.303,59, as falhas construtivas. De fato, a equipe técnica da Caixa Econômica Federal emitiu Parecer em 7/11/2012, no qual indica que houve redução da seção dos pilares e inexecução das vigas de travamento, comprometendo a resistência da estrutura e a vida útil das peças, quando submetida aos esforços previstos, reportando também ocorrência de danos na estrutura, por ruptura de peças e erros de locação de pilares, e concluindo que 'a obra executada não tem funcionalidade e recomendamos a não utilização da sua estrutura' (peça 1, p. 165-166) .
45.	Portanto, entendemos que as alegações de defesa apresentadas podem ser acolhidas no sentido de eximir o Sr. João José Neves Ribeiro (CPF XXX.336.273-XX) , engenheiro fiscal do Município de Arari/MA, do débito e das sanções previstas no art. 57 da Lei 8.443/1992, tendo em vista que não se pode manter a conduta de que tivesse atuado de forma negligente tecnicamente em relação à preservação das obras objeto do convênio em tela.
46.	Destarte, as contas do responsável devem ser julgadas regulares com ressalva, expedindo-se-lhe quitação.
Alegações de defesa da Ardósia Construções Indústria e Comércio Ltda. (CNPJ 06.764.807/0001-87) .
Argumentos
47.	Inicia alegando que venceu licitação para a realização da obra em 2009, responsabilizando-se por trecho especifico e dando o devido andamento ao projeto já em 2010. Ocorre que a obra foi paralisada em virtude de um sinistro, conforme documentação juntada aos autos (doc. Inicial TCE, fl. 127, TCE 026, item 5.5) , decorrente de problema técnico oriundo do projeto original do engenheiro da Prefeitura, que fora aprovado pela Caixa Econômica Federal (peça 55, p. 1) .
48.	Ressalta-se que após esclarecimento de todo este imbróglio, foi promovido o acordo judicial, com a manifestação tanto da empresa quanto da prefeitura de modo a concluir a obra no preço orçado em 2008 (peça 55, p. 1) .
49.	A empresa Ardósia construções se predispõe a concluir a obra nas condições pactuadas em contrato e em juízo, inclusive a sanear o projeto e a recuperar as deformações ocasionadas em decorrência do sinistro ocorrido (peça 55, p. 20) .
50.	Ao final, a empresa alega que jamais agiu com dolo ou culpa, sempre cumprindo ordens e remetendo todos os seus atos à apreciação da prefeitura e da CEF/GIGOV, demonstrando o total interesse em concluir a obra, cumprindo suas obrigações nas condições pactuadas em contrato e em juízo, com extrema boa-fé e zelo técnico, requerendo, assim o cumprimento do acordo homologado em juízo (peça 55, p. 4) .
Análise
51.	Deve-se salientar, primeiramente, que a empresa Ardósia se dispôs a concluir a obra nas condições pactuadas em contrato e em juízo, inclusive a sanear o projeto e a recuperar as deformações ocasionadas em decorrência do sinistro ocorrido, numa clara evidência de ter admitido o cometimento da irregularidade e conduta a ela atribuídas. 
52.	Ademais, ao propor modificações do projeto básico, a empresa assumiu, juntamente com o prefeito à época, o Sr. Leão Santos Neto (que autorizou) , os riscos e consequências das alterações do projeto básico as quais provocaram danos na estrutura do Cais à margem do Rio Mearim, no Município de Arari/MA, objeto do Contrato de Repasse 281.440-44/2008 (item 46, retro) . Se, agora, depois dos eventos danosos, a empresa se dispõe a consertar as falhas verificadas anteriormente e a reiniciar as obras nas bases de preços contratados à época, na verdade a empresa admite a culpa pelas irregularidades ocorridas tardiamente, na medida em que deveria adotado tal postura na época própria, quando o convênio estava vigente e as verbas federais eram disponíveis. Ao invés disso, a empresa preferiu judicializar a celeuma contribuindo para a paralisação das obras por mais de 6 anos, depois de expirada a vigência do convênio e o retorno dos recursos remanescentes aos cofres do Tesouro Nacional. 
53.	Vale ressaltar que a defesa foi subscrita pelos advogados da empresa em 13/6/2019 (peça 55, p. 4) , ao passo que o acordo judicial data de 27/11/2018, no qual se conferiu o prazo de 6 meses para a retomada das obras (peça 55, p. 3) . Em tese, era necessário, para que o acordo judicial fosse exitoso, que os defendentes tivessem apresentado em suas defesas evidências concretas de que as obras se reiniciaram, pois, em tese o prazo judicial de 6 meses findou em maio de 2019. No entanto, não se verifica qualquer efeito prático em relação ao acordo homologado em juízo, tendo em vista a ausência de elementos concretos de retomada das obras. Vale mencionar que o Contrato de Repasse 281.440-44/2008 teve vigência inicial de 31/12/2008 a 30/1/2010, sucessivamente prorrogado por meio de termos aditivos (peça 1, p. 68-69, 70-72, 73-76, 77-78) e Ato Ex-Officio (Peça 1, p. 79-81) até 30/6/2017, portanto, por cerca de 9 anos (item 2, retro) , embargado por decisão judicial, de modo que os recursos federais remanescentes retornaram aos cofres federais, o contrato de repasse perdeu a vigência, perpetrando-se o prejuízo financeiro dos recursos aplicados. Nesse sentido, as alegações de defesa são insuficientes para elidir a irregularidade atribuída à empreiteira.
Prescrição da Pretensão Punitiva
54.	Vale ressaltar que a pretensão punitiva do TCU, conforme Acórdão 1441/2016-TCU-Plenário, Relator: Benjamin Zymler, que uniformizou a jurisprudência acerca dessa questão, subordina-se ao prazo geral de prescrição indicado no art. 205 do Código Civil, que é de dez anos, contado da data de ocorrência da irregularidade sancionada, nos termos do art. 189 do Código Civil, sendo este prazo interrompido pelo ato que ordenar a citação, a audiência ou a oitiva do responsável. No caso em exame, não ocorreu a prescrição, uma vez que os recursos foram geridos entre 2010 e 2011 (item 2, retro) , e o ato de ordenação da citação ocorreu em 5/7/2018 (peça 9) .
Análise dos requisitos da boa-fé
55.	Em se tratando de processo em que a parte interessada não se manifestou acerca das irregularidades imputadas, não há elementos para que se possa efetivamente aferir e reconhecer a ocorrência de boa-fé na conduta dos responsáveis, podendo este Tribunal, desde logo, proferir o julgamento de mérito pela irregularidade das contas, conforme nos termos dos §§ 2º e 6º do art. 202 do Regimento Interno do TCU. (Acórdão 2064/2011-TCU-Primeira Câmara (relator: Ubiratan Aguiar) , 6.182/2011-TCU-1ª Câmara (relator: Weber de Oliveira) , 4.072/2010-TCU-1ª Câmara (Relator: Valmir Campelo) , 1.189/2009-TCU-1ª Câmara (Relator: Marcos Bemquerer) , 731/2008-TCU-Plenário (Relator: Aroldo Cedraz) .
56.	Dessa forma, o Sr. Leão Santos Neto (CPF XXX.768.343-XX) , prefeito do Município de Arari/MA nas gestões 2005-2008 e 2009-2012, deve ser considerado revel, nos termos do art. 12, §3º, da Lei 8.443/1992, devendo as contas serem julgadas irregulares, condenando o responsável ao débito apurado, bem como aplicando-se a cada responsável, individualmente, as multas previstas no art. 57 e no art. 58, inciso I, da Lei 8.443/1992.
57.	Também em relação à Ardósia Construções Indústria e Comércio Ltda. (CNPJ 06.764.807/0001-87) não há elementos que indiquem a boa-fé da empresa que possa eximi-la da multa prevista no art. 57 da Lei 8.443/1992.
CONCLUSÃO
58.		Em face da análise promovida na Seção 'Exame Técnico', propõe-se acolher as alegações de defesa apresentadas pelo João José Neves Ribeiro (CPF XXX.336.273-XX) , engenheiro fiscal do Município de Arari/MA e do Sr. Djalma de Melo Machado (CPF XXX.051.403-XX) , prefeito do Município de Arari/MA na gestão 2013-2017, uma vez que foram suficientes para elidir as irregularidades a eles atribuídas. Desse modo, suas contas devem ser julgadas regulares com ressalva, dando-se quitação aos responsáveis.
59.	Por outro lado, propõe-se rejeitar as alegações de defesa da empresa Ardósia Construções Indústria e Comércio Ltda. (CNPJ 06.764.807/0001-87) e considerar revel para todos os efeitos o Sr. Leão Santos Neto (CPF XXX.768.343-XX) , prefeito do Município de Arari/MA nas gestões 2005-2008 e 2009-2012 para, no mérito, serem julgadas irregulares as contas dos responsáveis, condenando-os em débito, aplicando-lhes a multa prevista no art. 57 da Lei 8.443/1992.
PROPOSTA DE ENCAMINHAMENTO 
60. 	Diante do exposto, submetem-se os autos à consideração superior, propondo:
60.1. 	Considerar revel, para todos os efeitos, o Sr. Leão Santos Neto (CPF XXX.768.343-XX) , prefeito do Município de Arari/MA nas gestões 2005-2008 e 2009-2012, dando-se prosseguimento ao processo, nos termos do art. 12, § 3º, da Lei 8.443/1992 c/c o art. 202, § 8º, do RI/TCU.
60.2.	Acatar as alegações de defesa do Sr. João José Neves Ribeiro (CPF XXX.336.273-XX) , engenheiro fiscal do Município de Arari/MA e do Sr. Djalma de Melo Machado (CPF XXX.051.403-XX) , prefeito do Município de Arari/MA na gestão 2013-2017.
60.3.	Não acolher as alegações de defesa da empresa Ardósia Construções Indústria e Comércio Ltda. (CNPJ 06.764.807/0001-87) .
60.4.	Julgar regulares com ressalva, nos termos dos arts. 1º, inciso I, e 16, inciso II, e 23, inciso II, da Lei 8.443/1992, c/c os arts. 1º, inciso I, 208 e 214, inciso II, do Regimento Interno as contas do Sr. João José Neves Ribeiro (CPF XXX.336.273-XX) , engenheiro fiscal do Município de Arari/MA e do Sr. Djalma de Melo Machado (CPF XXX.051.403-XX) , prefeito do Município de Arari/MA na gestão 2013-2017, dando-lhes quitação.
60.5.		Julgar irregulares, com fundamento nos arts. 1º, inciso I, 16, inciso III, alínea 'c', da Lei 8.443/1992 c/c os arts. 19, caput, e 23, inciso III, da mesma Lei, e com arts. 1º, inciso I, 209, inciso III, 210 e 214, inciso III, do Regimento Interno do TCU, as contas do Sr. Leão Santos Neto (CPF XXX.768.343-XX) , prefeito do Município de Arari/MA nas gestões 2005-2008 e 2009-2012 e da empresa Ardósia Construções Indústria e Comércio Ltda. (CNPJ 06.764.807/0001-87) , condenando-os ao pagamento das quantias a seguir especificadas, com a fixação do prazo de quinze dias, a contar da notificação, para comprovarem, perante o Tribunal (art. 214, inciso III, alínea 'a', do Regimento Interno) , o recolhimento da dívida aos cofres do Tesouro Nacional, atualizada monetariamente e acrescida dos juros de mora, calculados a partir da data discriminada, até a data do recolhimento, e com o abatimento de valores acaso já satisfeitos, na forma prevista na legislação em vigor.
	
Débito
	Valor original (R$) 
	Datas das ocorrências

	220.910,50 
	21/6/2010 

	723.222,05
	6/8/2010 

	750.585,85
	13/5/2011

60.6. 	Aplicar, individualmente, ao Sr. Leão Santos Neto (CPF XXX.768.343-XX) e à empresa Ardósia Construções Indústria e Comércio Ltda. (CNPJ 06.764.807/0001-87) , a multa prevista no art. 57 da Lei 8.443/1992 c/c o art. 267 do Regimento Interno, com a fixação do prazo de quinze dias, a contar da notificação, para comprovarem, perante o Tribunal (art. 214, inciso III, alínea 'a', do Regimento Interno) , o recolhimento da dívida aos cofres do Tesouro Nacional, atualizada monetariamente desde a data do acórdão que vier a ser proferido até a do efetivo recolhimento, se for paga após o vencimento, na forma da legislação em vigor.
60.7.	Autorizar, desde logo, nos termos do art. 28, inciso II, da Lei 8.443/1992 c/c o art. 219, inciso II, do RI/TCU, a cobrança judicial da dívida caso não atendidas as notificações.
60.8.	Autorizar, desde logo, com fundamento no art. 26, da Lei 8.443/1992 c/c o art. 217, do Regimento Interno do TCU, caso seja do interesse do Sr. Leão Santos Neto (CPF XXX.768.343-XX) e da empresa Ardósia Construções Indústria e Comércio Ltda. (CNPJ 06.764.807/0001-87) , o parcelamento da dívida em até 36 parcelas, incidindo, sobre cada uma, os encargos legais devidos, sem prejuízo de alertá-los de que, caso optem por essa forma de pagamento, a falta de comprovação do recolhimento de qualquer parcela implicará o vencimento antecipado do saldo devedor, nos termos do art. 26, parágrafo único, e 59, da Lei 8.443/1992 c/c o art. 217, § 2º, do Regimento Interno do TCU.
60.9.	Encaminhar cópia da deliberação que vier a ser proferida, bem como do relatório e do voto que a fundamentarem, ao Procurador-Chefe da Procuradoria da República do Maranhão, nos termos do § 3º do art. 16 da Lei 8.443/1992 c/c o § 7º do art. 209 do Regimento Interno do TCU, para adoção das medidas que entender cabíveis.
60.10.	Enviar cópia do acórdão que vier a ser proferido Caixa Econômica Federal, ao Ministério do Turismo e aos Srs. João José Neves Ribeiro (CPF XXX.336.273-XX) e Djalma de Melo Machado (CPF XXX.051.403-XX) , para ciência, informando que a presente deliberação, acompanhada do Relatório e do Voto que a fundamenta, está disponível para a consulta no endereço www.tcu.gov.br/acordaos, além de esclarecer que, caso requerido, o TCU poderá fornecer sem custos as correspondentes cópias, de forma impressa."
	É o relatório.

Israel Ferreira Costa (OAB/DF 49.260) e Juliano Bisinoto Ferreira (OAB/DF 49.273), representando L Lins Siqueira Eireli; e Daniel Lima Cardoso (OAB/MA 13.334), representando Djalma de Melo Machado.

Procurador Marinus Eduardo De Vries Marsico.

TOMADA DE CONTAS ESPECIAL. CONVÊNIO. EXECUÇÃO PARCIAL E DEFICIENTE. OBRA PARALISADA, SEM FUNCIONALIDADE. CITAÇÃO DOS PREFEITOS, DO FISCAL E DA EMPRESA CONTRATADA. APRESENTAÇÃO DE ELEMENTOS SUFICIENTES PARA AFASTAR PARTE DAS RESPONSABILIDADES. CONTAS REGULARES COM RESSALVA DE DOIS RESPONSÁVEIS. CONTAS IRREGULARES DO EX-PREFEITO E DA EMPRESA. DÉBITO. MULTA.

TOMADA DE CONTAS ESPECIAL (TCE)

Secretaria de Controle Externo de Tomada de Contas Especial.

Em exame, tomada de contas especial instaurada pela Caixa Econômica Federal, em razão da execução parcial do objeto do Contrato de Repasse 281.440-44/2008 (SIAFI 647833) , firmado entre o Ministério do Turismo e o Município de Arari/MA, que teve por finalidade a transferência de recursos financeiros da União para a construção de cais.
2.	O ajuste previu a aplicação de R$ 150.773,10 a título de contrapartida e R$ 4.875.000,00 de responsabilidade do concedente, dos quais R$ 1.950.000,00 foram repassados à conta vinculada e R$ 1.694.718,40 foram desbloqueados para pagamento dos serviços realizados
3.	No Relatório de TCE 026/2017, concluiu-se que o prejuízo corresponde à totalidade dos recursos federais desbloqueados para o pagamento da empresa contratada e que a responsabilidade deve ser imputada solidariamente aos prefeitos, Sr. Leão Santos Neto (gestão 2005-2012) , signatário do contrato de repasse e gestor do município à época da liberação dos recursos, e Sr. Djalma de Melo Machado (gestão 2013-2016 e 2017-2020) , a quem cabia retomar a execução do objeto, em nome do princípio da continuidade administrativa.
4.	No âmbito desta Corte, a Secretaria de Controle Externo de Tomada de Contas Especial (SecexTCE) incluiu como responsáveis solidários a empresa contratada, Ardósia Construções Indústria e Comércio Ltda., e o engenheiro fiscal da prefeitura, Sr. João José Neves Ribeiro.
5.	Assim, promoveu as citações nos seguintes termos (peça 10) :
	"I - Ocorrência: não comprovação da boa e regular aplicação dos recursos federais recebidos por meio do Contrato de Repasse 281.440-44/2008 (Siafi 647.833) , para construção de cais e rampa de acesso à margem direita do Rio Mearim, no Município de Arari/MA
	Responsável: Leão Santos Neto, prefeito do Município de Arari/MA nas gestões 2005-2008 e 2009-2012
	Condutas:
	a) permitir a execução parcial do objeto, em percentual de 35,13%, e a paralisação das obras, com execução de apenas 130 metros de comprimento e 6 metros de largura, do Cais projetado para 350 metros de comprimento e 9 a 10 metros de largura;
	b) deixar de adotar ações eficazes e de efetiva fiscalização das obras, para evitar ou corrigir a ocorrência de problemas técnicos executivos e de resistência nas estruturas de suporte já executadas, bem como a deterioração das partes construídas, em razão do abandono das obras;
	c) não dar continuidade às obras, mesmo dispondo de recursos para tal, sem adotar, justificadamente, as medidas necessárias para o resguardo dos recursos federais envolvidos, em caso de demonstrada impossibilidade de retomada das obras
	Responsável: Djalma de Melo Machado, prefeito do Município de Arari/MA na gestão 2013-2017
	Condutas:
	a) deixar de adotar ações eficazes e de efetiva fiscalização das obras, para evitar ou corrigir a ocorrência de problemas técnicos executivos e de resistência nas estruturas de suporte já executadas, bem como a deterioração das partes construídas, em razão do abandono das obras;
	b) não dar continuidade às obras, mesmo dispondo de recursos para tal, sem adotar, justificadamente, as medidas necessárias para o resguardo dos recursos federais envolvidos, em caso de demonstrada impossibilidade de retomada das obras
	Responsável: sociedade empresária Ardósia Construções Indústria e Comércio Ltda.
	I - Ocorrência: inobservância do projeto executivo, execução de elementos estruturais com imperfeições dimensionais e inexecução de partes da estrutura projetada, submetendo a estrutura a esforços não previstos e possibilidade de colapso, sem a adoção dos parâmetros recomendados pela ABNT e as boas técnicas da engenharia, configurando as seguintes irregularidades:
	a) modificação da seção projetada dos pilares, cujo projeto prevê seção circular com diâmetro de 40 cm e foram executados com seção quadrada 30x30cm, resultando em redução de 31% da seção projetada, em todos os módulos, redução que compromete a segurança do conjunto estrutural;
	b) não execução das vigas de travamento dos blocos de coroamento, associada à redução da seção dos pilares, reduzindo a resistência da superestrutura dos módulos 1, 2, 3, 4 e 6 em relação aos esforços para os quais foi dimensionada, com risco de futuros danos e à segurança dos usuários;
	c) ocorrência de sinistro, representado por danos causados por carga horizontal de aterro sobre os pilares centrais, ocasionando ruptura da seção de 02 pilares laterais/centrais e, por consequência, a inclinação excessiva da superestrutura (longarinas e tabuleiro) , o que veio a causar a ruptura de mais 04 pilares; 
	d) erros de locação dos pilares nos módulos 5, 6 e 7, ocasionando sua execução de forma excêntrica nos blocos de coroamento, condição que faz com que o conjunto bloco/estaca passe a ter esforços não calculados, com risco de futuros danos à estrutura e à segurança dos usuários.
	Condutas: inobservar o projeto executivo, executar os elementos estruturais com imperfeições dimensionais e não executar partes da estrutura projetada, submetendo a estrutura a esforços não previstos e possibilidade de colapso, sem a adoção dos parâmetros recomendados pela ABNT e as boas técnicas da engenharia.
	(...) 
	Responsável: João José Neves Ribeiro (CPF 104.336.273-87) , engenheiro fiscal do Município de Arari/MA.
	I-Ocorrência: fiscalização negligente da execução das obras e da observância do projeto executivo na construção da superestrutura do cais, deixando de apontar a má execução de elementos estruturais, desvios dimensionais e inexecução de partes da estrutura projetada, permitindo que a estrutura fosse submetida a esforços não previstos, com ruptura de alguns pilares já ocorrida e possibilidade de colapso do conjunto estrutural, assim deixando de observar as recomendações técnicas da ABNT e as boas técnicas da engenharia.
	Conduta: não atuar técnica e gerencialmente no sentido de recomendar a preservação das obras já executadas e impedir novos danos e rupturas estruturais que impediriam o aproveitamento das obras executadas, sem reforços onerosos, deixando de observar as recomendações técnicas da ABNT." 
	
6.	Ao final, a proposta da unidade técnica é de acolher as alegações de defesa apresentadas pelo engenheiro fiscal e pelo prefeito sucessor (gestão 2013-2016 e 2017-2020) , consideradas suficientes para elidir as irregularidades a eles atribuídas, e julgar regulares com ressalva suas contas.
7.	Por outro lado, propõe rejeitar as alegações de defesa da empresa Ardósia Construções Indústria e Comércio Ltda. e considerar revel o prefeito executor, Sr. Leão Santos Neto, para, no mérito, julgar irregulares suas contas, condenando-os em débito solidário com aplicação da multa prevista no art. 57 da Lei 8.443/1992.
8.	O Ministério Público representado pelo Procurador Marinus Eduardo de Vries Marsico, anuiu ao encaminhamento oferecido.
9.	Manifesto-me, em essência, de acordo com a análise promovida, de modo que a adoto como parte das minhas razões de decidir, sem prejuízo das considerações adiante expostas.
10.	Com vistas a contextualizar a execução do convênio, essencial apresentar o histórico das principais ocorrências, consoante os elementos constantes dos autos.
10.1.	A Caixa vinha acompanhando as obras e constatou, em vistoria realizada em 30/3/2011, quando havia 35,13% realizado, que "houve modificação na execução do projeto, foram executados 100 m de cais que deveriam ter 10,0m de largura, no entanto foi executado 6,00m de largura e 4,00m de 'cortina' de concreto" (peça 1, p. 123) . Depois de nova visita realizada em 23/4/2012, registrou que a obra se encontrava paralisada; a estrutura de concreto armado apresentava ruptura em três pilares, o que causou rebaixamento da laje e abertura de junta de dilatação; o projeto previa 350 metros de extensão do cais e foram executados apenas 130metros; além de confirmar a execução a menor da largura (peça 1, p. 130) .
10.2.	Em 14/8/2012, o então prefeito, Sr. Leão Santos Neto, encaminhou à Caixa pendências, entre as quais orçamento referente a serviços remanescentes de implantação do cais e rampa de acesso; planta de projeto arquitetônico da urbanização; distrato da empresa que estava executando e laudo de vistoria técnica (peça 1, p. 135) . 
10.3.	O Parecer técnico, de 7/11/2012, elaborado em virtude da reapresentação do projeto para análise e após engenheiro credenciado vistoriar o local da obra e verificar a documentação disponibilizada do projeto licitado, concluiu que a obra não tem funcionalidade, recomendou a não utilização da sua estrutura e sugeriu a apresentação de novo projeto, visto que o apresentado contempla a utilização da estrutura executada e sem funcionalidade (peça 1, p. 165-166) .
10.4.	Em 30/11/2012, conforme reunião realizada com representantes da prefeitura, a Caixa reiterou a solicitação da apresentação de laudo técnico da estrutura executada que comprove que a área remanescente apresenta estabilidade, segurança e funcionalidade; projeto arquitetônico revisado de acordo com o novo projeto estrutural; levantamento de quantitativos da área a ser demolida e da área a ser preservada (peça 1, p. 167) .
10.5.	Um ano depois, em 5/11/2013, já sob a gestão do Sr. Djalma de Melo Machado, a Caixa encaminhou à prefeitura idêntica reiteração (peça 1, p. 11) . Um pouco antes, em 29/10/2013, a Caixa, informando ao então prefeito a situação do contrato de repasse, solicitou as providências necessárias com vistas à regularização do ajuste (peça 1, p. 8) .
10.6.	Em 26/2/2015, foi realizada reunião com o Sr. Djalma de Melo Machado para tratar das providências para retomada, execução e conclusão da obra objeto do contrato. Segundo consta da ata, o prefeito ficou de conversar com a comunidade e com a Câmara Municipal e apresentar uma proposta (peça 1, p. 25) .
10.7.	Em 6/10/2015, o Ministério do Turismo informa sobre decisão judicial que determinou a suspensão da inadimplência do Município de Arari/MA no CAUC e no CADIN (peça 1, p. 190) .
10.8.	Diante da ausência de providências e considerando que a obra permanecia paralisada e sem solução, em 26/6/2015, foi emitido parecer favorável à instauração da TCE (peça 1, p. 4-6) .
11.	Resta evidenciado, portanto, que a totalidade dos recursos federais repassados foi aplicada na gestão do Sr. Leão Santos Neto, período em que se constataram as falhas construtivas e a obra foi paralisada.
12.	Quanto ao Sr. Djalma de Melo Machado, citado por não adotar ações para corrigir as deficiências nas estruturas já executadas, bem como por não dar continuidade às obras, cabe, de fato, afastar sua responsabilidade.
13.	As alegações de defesa apresentadas demonstram que o prefeito sucessor não se manteve inerte. Promoveu processo licitatório com vistas à contratação de empresa de engenharia para concluir a obra, todavia, a Ardósia Construções Indústria e Comércio Ltda. ajuizou ação judicial, por meio da qual se determinou, liminarmente, suspender o certame (peça 42, p. 43-45) . Encaminhou ofícios à Caixa solicitando, em 3/3/2016, cópia de relatório atinente ao contrato de (peça 42, p. 5) e, em 20/12/2016, a prorrogação do prazo de vigência do ajuste (peça 42, p. 6) . em 28/12/2016, enviou cronograma de reprogramação das obras, para apreciação (peça 42, p.7) , e, em 2/6/2017, solicitou a dilação do prazo para apresentação do projeto, ressaltando que a obra é alvo de oito ações judiciais nas esferas estadual e federal (peça 42, p. 9) . Por fim, em 3/12/2018, informou que foi homologado acordo judicial com a empresa contratada para retomada das obras (peça 42, p. 12-14) .
14.	Assim, entendo, tal qual, a unidade técnica, que as medidas adotadas desconstituem as condutas imputadas, sobretudo porque o prefeito não deu causa nem contribuiu para a paralisação das obras e logrou comprovar que promoveu tratativas, ainda que sem sucesso, destinadas à retomada da execução do objeto.
15.	 O Sr. João José Neves Ribeiro, engenheiro fiscal do Município de Arari/MA, foi citado em decorrência de fiscalização negligente da execução das obras e da observância do projeto executivo na construção da superestrutura do cais. Isso porque assinou as planilhas de medição, aprovando os serviços executados e os valores a pagar, sem apontar as divergências em relação ao projeto.
16.	Para a unidade técnica, ao responsável, cabia acompanhar a execução das obras e aferir se os serviços estavam sendo realizados de acordo com o projeto aprovado. Assim, "não se lhe pode atribuir a culpa por não ter antevisto que o empreendimento tivesse sido concebido com a sua estrutura construtiva comprometida em razão de deficiência de projeto. Afinal, a empreiteira executou as obras de acordo com o projeto alterado, mas aprovado pelo concedente".
17.	De fato, as alegações de defesa demonstram que houve alteração do projeto, aprovada pelo então prefeito e pela Caixa, sem o seu conhecimento, o que pode ser considerado para atenuar a responsabilidade do fiscal, no entanto, tenho algumas ressalvas aos argumentos apresentados.
18.	Embora o fiscal alegue que atuou na função de engenheiro elaborador do projeto básico e de apoio logístico à prefeitura, mas a responsabilidade direta pelo acompanhamento in loco dos serviços em execução era do Sr. Raimundo Nonato Moraes Filho, engenheiro civil e secretário municipal de obras, não há qualquer documento nos autos que indique a participação de terceiros na fiscalização das obras. As Planilhas de Levantamento de Serviços - PLS referentes às medições realizadas em 23/3/2010 (peça 1, p. 47-49) , em 4/5/2010 (peça 1, p. 92-94) , em 3/7/2010 (peça 1, p. 103-105) e em 18/3/2011 (peça 1, p. 119-121) foram assinadas apenas pelo Sr. João José Neves Ribeiro, como engenheiro fiscal, e pelo então prefeito. Nesse sentido, restou sem comprovação a afirmação de que as PLS eram elaboradas pelo setor de engenharia da prefeitura e pelo fiscal de campo, bem como de que eram "assinadas pelo Prefeito Sr. Leão Santos Neto, e por mim em total desconhecimento dos fatos aqui expostos, apenas para efeito de solicitação de Vistoria e Liberação pagamentos à empresa ARDÓSIA, confiante quanto a real situação e veracidade das informações contidas nestas PLS's, sem necessidade de confirmação, tendo em vista tratar-se de profissional da área de engenharia".
19.	De todo modo, não se pode olvidar que os pagamentos foram realizados somente após a fiscalização da Caixa, que não só tinha conhecimento, como aprovou a alteração do projeto, diferentemente da situação do fiscal. 
20.	Novos documentos apresentados revelam que, em 23/8/2010, o Sr. Leão Santos Neto comunica à empreiteira que é favorável e autoriza a execução do projeto técnico de adequação da obra de construção do cais (peça 33, p. 13) em 4/4/2011, a empresa Ardósia encaminha justificativa para alteração do projeto, alegando que o projeto anterior "não atendia as características fundamentais de uma obra de engenharia tecnicamente correta" (peça 33, p. 18-19) em 11/4/2011, a Caixa comunica à prefeitura que as alterações propostas pela construtora foram aprovadas sem ressalvas (peça 33, p. 20) .
21.	Ademais, embora o último Relatório de Acompanhamento de Engenharia - RAE, emitido em 6/4/2011, já tivesse constatado a modificação e registrado como pendência "apresentar projeto com as devidas modificações arquitetônicas e estruturais" (peça 1, p. 123) , a Caixa, em seguida, aprovou as alterações, como exposto no parágrafo anterior, e permitiu o desbloqueio de R$ 773.617,50 em 13/5/2011 (peça 1, p. 180) .
22.	O fiscal apresenta, ainda, declaração emitida, em 23/5/2011, pelo ex-prefeito de que a empresa é responsável pelo projeto de adequação e execução das obras de construção do cais, com 350m de comprimento e 6m de largura (peça 33, p. 21) ; bem como ART em nome do Sr. Lincoln Lins Siqueira, responsável técnico pela empresa, datado de 31/5/2011 (peça 33, p. 22) .
23.	Assim, apesar da deficiente atuação, uma vez que assinou as medições apenas "confiante quanto a real situação e veracidade das informações contidas nestas PLS's, sem necessidade de confirmação", pondero que não se possa concluir, no presente caso concreto, que sua conduta foi decisiva para a ocorrência do dano, eis que não participou da alteração do projeto, a qual foi autorizada pelo prefeito e pela Caixa, considerada como a causa das deficiências construtivas, da paralisação e, portanto, do impasse na continuidade da execução do objeto.
24.	Cabe, portanto, julgar regulares com ressalva as contas dos Srs. Djalma de Melo Machado e João José Neves Ribeiro, como proposto pela SecexTCE.
25.	Por outro lado, remanesce a responsabilidade do ex-prefeito e da empresa contratada. 
26.	Em relação ao Sr. Leão Santos Neto, dois ofícios citatórios foram recebidos no endereço constante da base de dados da Receita Federal (peças 29 e 35) . Passado o prazo fixado sem a apresentação de alegações de defesa ou sem o recolhimento do débito imputado, cabe considera-lo revel, nos termos do art. 12, § 3º, da Lei 8.443/1992, dando-se prosseguimento aos autos.
27.	A SecexTCE ressalta que não encontrou elementos que eximam o responsável da irregularidade, uma vez que o Sr. Leão Santos Neto assinou o Contrato de Repasse 281.440-44/2008 e geriu os recursos federais que culminaram nos pagamentos à Ardósia Construções Indústria e Comércio Ltda., entre junho/2010 e maio/2011, por serviços não executados e/ou mal executados, comprometendo a integridade das obras do cais. 
28.	De fato, como exposto, foi durante a gestão do ex-prefeito que se constataram as falhas construtivas e a obra foi paralisada.
29.	Apenas em reforço à conclusão quanto à conduta irregular imputada ao responsável de permitir a execução parcial do objeto "com execução de apenas 130 metros de comprimento e 6 metros de largura, do Cais projetado para 350 metros de comprimento e 9 a 10 metros de largura", como constou da citação, os novos elementos juntados aos autos, a seguir relacionados, demonstram a plena ciência e concordância com as alterações promovidas, as quais contribuíram para a paralisação das obras e posterior imbróglio que impediu a continuidade da execução.
29.1.	O Ofício, de 23/8/2010, o Sr. Leão Santos Neto comunica à empresa que é favorável e autoriza a execução do projeto técnico de adequação da obra de construção do cais, para posterior encaminhamento à Caixa para deliberação e aprovação (peça 33, p. 13) .
29.2.	A Declaração de 23/5/2011, assinada pelo Sr. Leão Santos Neto, de que a Ardósia Construções é responsável pelo projeto de adequação e execução das obras de construção do cais, com 350m de comprimento por 6m de largura (peça 33, p. 21) .
29.3.	O Atestado de 4/7/2011, assinado pelo Sr. Leão Santos Neto, de que a obra se encontra com 140m de extensão concretada e "em perfeito estado de funcionamento, tendo atingido perfeitamente os seus objetivos de estabilidade, segurança e funcionalidade" (peça 33, p. 23) .
30.	Assim, resta evidente a responsabilidade do ex-prefeito pelo dano. Ainda na fase interna da TCE, em resposta ao ofício da Caixa, o Sr. Leão Santos Neto afirmou que o montante de R$ 1.694.718,40 foi pago à empresa e aplicado na obra, não havendo desvios e, portanto, não haveria o que devolver. Asseverou ainda que o contrato com a empresa Ardósia foi rompido e que em breve novo edital de licitação seria promovido pela prefeitura de Arari (peça 1, p. 13) . 
31.	Tais argumentos não são suficientes para elidir sua responsabilização. A jurisprudência desta Corte é pacífica no sentido de que compete ao gestor prestar contas da integralidade das verbas federais recebidas, cabendo-lhe o ônus da prova quanto à boa e regular aplicação desses recursos. 
32.	Ocorre que, conforme enunciado que acompanha o Acórdão 549/2018-TCU-Primeira Câmara, de minha relatoria: "A completa frustração dos objetivos do convênio importa a condenação do responsável à devolução integral dos recursos transferidos, ainda que parte ou a totalidade dos valores repassados tenha sido aplicada no objeto do ajuste. A mera execução do objeto não é suficiente para comprovar a boa e regular aplicação dos recursos, é imprescindível que também se demonstre a sua funcionalidade em benefício da população alvo".
33.	Ademais, "na hipótese de execução parcial do objeto, ocorrerá redução proporcional do débito somente quando a fração executada puder ser aproveitada para fins de atendimento aos objetivos do convênio" (Acórdão 9464/2018-TCU-Primeira Câmara, Relator Ministro-Substituto Marcos Bemquerer) . 
34.	No caso concreto, a obra sequer foi concluída, não tem funcionalidade e foi recomendada a não utilização de sua estrutura (peça 1, p. 165-166) .
35.	Diante disso, não apresentado qualquer elemento apto a elidir a ocorrência apontada e comprovada a responsabilidade do ex-prefeito, as contas do Sr. Leão Santos Neto devem ser julgadas irregulares, com fundamento no art. 16, inciso III, alínea "c", da Lei 8.443/1992, com condenação ao ressarcimento do valor total desbloqueado e aplicação da multa prevista no art. 57 da Lei 8.443/1992.
36.	Adequado, ainda, nos termos do art. 16, § 3º, da Lei 8.443/92, dar ciência da deliberação à Procuradoria da República no Estado do Maranhão para adoção das medidas que considere cabíveis.
37.	No que se refere à Ardósia Construções Indústria e Comércio Ltda., a citação decorreu da inobservância do projeto executivo, da execução dos elementos estruturais com imperfeições dimensionais e da não execução das partes da estrutura projetada, submetendo a estrutura a esforços não previstos e possibilidade de colapso, sem a adoção dos parâmetros recomendados pela ABNT e as boas técnicas da engenharia.
38.	A empresa alega que a obra foi paralisada em virtude de sinistro decorrente de problema técnico oriundo do projeto original do engenheiro da Prefeitura, que fora aprovado pela Caixa, "conforme documentação juntada aos autos (doc. Inicial TCE, fl. 127, TCE 026, item 5.5) ". 
39.	Todavia, não se logrou identificar a referida comprovação. Ao contrário, o que os elementos constantes do processo evidenciam é que as deficiências construtivas se originaram da alteração do projeto promovida por iniciativa da própria empresa.
40.	As primeiras modificações foram constatadas pela Caixa, em vistoria realizada em 30/3/2011, cujo RAE registrou que o cais deveria ter 10m de largura, no entanto, foi executado 6m de largura e 4m de "cortina" de concreto (peça 1, p.123) .
41.	Posteriormente, a Caixa recomendou a não utilização da estrutura da obra executada (peça 1, p. 165-166) , com amparo em parecer técnico de engenheiro que vistoriou o local da obra e verificou a documentação disponibilizada do projeto licitado, detalhando cada um dos módulos executados, as modificações realizadas e as deficiências constatadas, entre as quais destaco: houve modificação na seção projetada dos pilares; foi executada cortina de contenção, serviço não previsto no projeto original/aprovado; e não foram executadas as vigas de travamento dos blocos de coroamento. em relação ao módulo 5, informou que se encontra totalmente comprometido não sendo recomendada sua utilização; que as causas dos danos são a redução das seções dos pilares, bem como a não execução das vigas de travamento dos blocos de coroamento (vigas de rigidez) ; e que houve erros na locação dos pilares neste módulo, (peça 1, p. 140-147) .
42.	Ademais, correspondência encaminhada à prefeitura pela Ardósia, em 4/4/2011 (peça 33, p. 18-19) , com as justificativas do projeto de adequação das obras, expõe que conceberam a arquitetura do cais com a cortina, indicando que as falhas foram constatadas nas alterações promovidas pela própria empresa: "com a transferência dos volumes de concreto armado dos excessos do recobrimento dos blocos de coroamento das estacas, dos pilares, dos balanços de ambos os lados da laje, bem como da otimização da seção das vigas longarinas, para a construção da cortina elástica vazada na borda da estrutura".
43.	A empresa afirma, ainda, que foi promovido acordo judicial e que se predispõe a concluir a obra nas condições pactuadas em contrato e em juízo, inclusive a sanear o projeto e a recuperar as deformações ocasionadas em decorrência do sinistro ocorrido.
44.	Tais argumentos não a favorecem. Conforme ressaltado pela unidade técnica: "a defesa foi subscrita pelos advogados da empresa em 13/6/2019 (peça 55, p. 4) , ao passo que o acordo judicial data de 27/11/2018, no qual se conferiu o prazo de 6 meses para a retomada das obras (peça 55, p. 3) . em tese, era necessário, para que o acordo judicial fosse exitoso, que os defendentes tivessem apresentado em suas defesas evidências concretas de que as obras se reiniciaram, pois, em tese o prazo judicial de 6 meses findou em maio de 2019. no entanto, não se verifica qualquer efeito prático em relação ao acordo homologado em juízo, tendo em vista a ausência de elementos concretos de retomada das obras".
45.	Ao final, argumenta que jamais agiu com dolo ou culpa, sempre cumprindo ordens e remetendo todos os seus atos à apreciação da prefeitura e da CEF/GIGOV, com extrema boa-fé e zelo técnico, requerendo, assim o cumprimento do acordo homologado em juízo.
46.	Quanto ao acordo, celebrado no âmbito do Poder Judiciário, não cabe a este Tribunal interferir. Contudo, no que interessa aos presentes autos, o fato é que, passado o prazo ajustado, a empresa não logrou demonstrar o reinício das obras e a eventual correção das deficiências.
47.	Também a alegação de ausência de dolo ou culpa não merece prosperar. Os elementos constantes dos autos evidenciam que a empresa agiu, no mínimo, com negligência, imprudência e/ou imperícia ao realizar o projeto de adequação das obras de construção do cais, sob a justificativa de correção das imperfeições no projeto contratado (peça 33, p. 13 e 18) , uma vez que as deficiências construtivas constatadas decorreram exatamente da inobservância do projeto executivo, da execução dos elementos estruturais com imperfeições dimensionais e da não execução das partes da estrutura projetada. Nem mesmo a autorização da prefeitura e da Caixa é capaz de elidir a participação da executora, que assumiu a responsabilidade pelo novo projeto (peça 33, p. 22 e 23) .
48.	Essencial registrar o entendimento desta Corte no sentido de que, em geral, a empresa contratada somente deve ressarcir ao erário o montante correspondente ao valor recebido e não executado, pois deve receber a respectiva remuneração quanto aos serviços regularmente realizados. no entanto, o presente caso concreto se distingue dessas situações habituais, eis que houve recomendação de não utilização da estrutura executada, em decorrência de falhas construtivas, como visto, de responsabilidade da empresa. O enunciado de jurisprudência que acompanha o Acórdão 3598/2017-TCU-Segunda Câmara (Relator Ministro-Substituto Marcos Bemquerer) esclarece: "No caso de inexecução parcial da obra, em que pese a ausência de funcionalidade para a comunidade, deve a empresa contratada ter abatido do débito que lhe cabe a parcela que efetivamente edificou, desde que esta tenha sido executada sem vícios construtivos e de acordo com o previsto no plano de trabalho do ajuste".
49.	Aplica-se, portanto, à Ardósia Construções o disposto no art. 16, § 2º, alínea "b", da Lei 8.443/1992, segundo o qual, na hipótese de contas irregulares quando comprovado dano ao Erário decorrente de ato de gestão ilegítimo ou antieconômico, o Tribunal fixará a responsabilidade do terceiro que, como contratante, de qualquer modo haja concorrido para o cometimento do dano apurado.
	Ante o exposto, manifesto-me por que o Tribunal aprove o acórdão que ora submeto à apreciação deste Colegiado.
TCU, Sala das Sessões Ministro Luciano Brandão Alves de Souza, em 24 de novembro de 2020.
AUGUSTO SHERMAN CAVALCANTI
Relator